【裁判字號】    97,簡上,422
【裁判日期】    970905
【裁判案由】    詐欺
【裁判全文】
臺灣高雄地方法院刑事判決             97年度簡上字第422號
上  訴  人
即  被  告  乙○○
                      號1樓之.
上列被告因詐欺案件，不服本院民國97年3 月31日97年度審簡字
第852 號第一審簡易判決（聲請簡易判決處刑書案號：96年度偵
字第33051 號），提起上訴，本院管轄之第二審合議庭判決如下
：
    主  文
上訴駁回。
    事  實
一、乙○○可預知將自己之金融機構帳戶存摺、金融卡及密碼交
    付他人使用，有遭他人利用作為詐騙工具之可能，竟仍基於
    幫助詐欺之不確定故意，於民國96年9 月29日至同年10月19
    日間某時，在不詳地點，將其在彰化商業銀行（下稱彰化銀
    行）前鎮分行帳號00000000000000號帳戶之存褶、金融卡及
    其密碼，交付不詳之詐欺集團使用。該詐欺集團成員，即共
    同基於意圖為自己不法所有之犯意聯絡，於96年10月22日11
    時許，撥打電話予甲○○佯裝係甲○○之子，向甲○○詐稱
    因其為他人保證，積欠新臺幣（下同）80萬元，遭人綁走毆
    打，要求甲○○匯款，方不會受傷害云云，致甲○○陷於錯
    誤，於同日12時51分、15時33分許（聲請簡易判決處刑書誤
    載為12時58分許），以無摺存現方式，先後臨櫃存款25萬元
    及40萬元各1 筆至乙○○上揭帳戶內。嗣因甲○○發覺有異
    ，於96年10月22日10時27分許報警，而循線查獲。
二、案經高雄市政府警察局前鎮分局報請臺灣高雄地方法院檢察
    署偵查起訴。
    理  由
壹、證據能力方面：
一、被害人甲○○於警詢時證述
    按被告以外之人（包括證人、鑑定人、告訴人、被害人及共
    同被告等）於審判外之陳述雖不符刑事訴訟法第159 條之1
    至之4 等4 條之規定，而經當事人於審判程序同意作為證據
    ，法院審酌該言詞陳述或書面陳述作成時之情況，認為適當
    者，亦得為證據；當事人、代理人或辯護人於法院調查證據
    時，知有刑事訴訟法第159 條第1 項不得為證據之情形，而
    未於言詞辯論終結前聲明異議者，視為有前項之同意，同法
    第159 條之5 定有明文。本件證人即被害人甲○○屬被告以
    外之人，其於警詢中之證述，於本院審判時，檢察官、被告
    均未聲明異議（本院簡上字卷第49頁），本院審酌該證據作
    成時並無不當取供之情況，認為適當，得為證據，合先敘明
    。
貳、實體方面：
一、訊據上訴人即被告乙○○固不否認彰化銀行前鎮分行帳號00
    000000000000號帳戶為其所有，惟矢口否認有何幫助詐欺取
    財犯行，辯稱：伊未提供帳戶給詐欺集團，伊於96年10月間
    ，因應徵工作，將上開彰化銀行前鎮分行帳戶之存摺、金融
    卡及印章及寫有密碼之紙條隨身攜帶，一起放在機車置物箱
    裡，伊不知該帳戶存摺及提款卡何時遺失，伊在96年11月份
    始發現遺失，伊當時大部分時間都在小港區○○路的布蘭奇
    網咖出入，故伊想上開彰化銀行帳戶之存摺、金融卡、印章
    應是在那邊遺失云云。經查：
  (一)彰化銀行前鎮分行帳號00000000000000號帳戶係被告所申設
    ，被告並於96年9 月29日申請辦理存摺掛失兼補發、印鑑掛
    失通知兼更換新印鑑及晶片金融卡遺失停止使用並補發新晶
    片金融卡，嗣於同年10月15日領用金融卡暨密碼單各1 份之
    事實，有彰化銀行前鎮分行97年2 月12日彰前鎮字第097028
    1 號函、該行97年7 月3 日彰前鎮字第0971581 號函檢送之
    上開帳戶96年9 月29日申辦掛失之全部資料各1 份（偵查卷
    第24頁、本院簡上字卷第38至40頁）在卷為憑。
  (二)被害人甲○○於96年10月22日11時許，接獲詐騙集團成員撥
    打電話佯稱係被害人之子，向被害人詐稱因其為他人保證，
    積欠80萬元，遭人綁走毆打，要求被害人匯款，方不會受傷
    害云云，致被害人陷於錯誤，於同日12時51分許、15時33分
    許，以無摺存現之方式，臨櫃存款25萬及40萬元各1 筆至彰
    化銀行前鎮分行戶名乙○○、帳號00000000000000號帳戶內
    ，嗣經被害人察覺有異，於96年10月23日10時27分許報警處
    理之事實，業據證人即被害人甲○○於警詢時證述在卷（警
    卷第5 至6 頁），並有彰化銀行存款憑條2 紙（警卷第8 頁
    ）、臺北縣政府警察局新莊分局丹鳳派出所受理詐騙帳戶通
    報警示簡便格式表、受理刑事案件報案三聯單、受理各類案
    件紀錄表、內政部警政署反詐騙案件紀錄表各1 份（警卷第
    9 至12頁）及彰化銀行前鎮分行96年11月6 日彰前鎮字第09
    62600 號函檢送之該行帳號0000-00-00000-0-00戶名乙○○
    開戶資料及95年5 月9 日至96年10月23日止交易明細各1 份
    （警卷第13至19頁），此部分事實堪以認定。
  (三)被害人於96年10月22日先後將25萬元、60萬元存入被告上開
    彰化銀行帳戶後，旋即遭人於同日以存摺提領22萬5 千元，
    嗣於翌日陸續提領現金，至被害人於96年10月23日10時27分
    許報警，由警察機關於同日12時5 分許通報彰化銀行將該帳
    戶列為警示帳戶後，該帳戶之餘額僅存16萬5,921 元乙節，
    有上開彰化銀行帳戶交易明細查詢單、臺北縣政府警察局新
    莊分局丹鳳派出所受理詐騙帳戶通報警示簡便格式表各1 份
    在卷為憑（警卷第9 、19頁），足認被告上開帳戶已遭詐欺
    集團利用作為詐騙被害人之工具無訛。
  (四)被告雖辯稱：伊因為要找工作，故將96年9 月29日掛失後補
    發之上開彰化銀行帳戶存摺、印鑑章及金融卡一起放置在機
    車置物箱裡而遺失云云，惟查：
  1.被告於本院供稱：上開彰化銀行帳戶係伊先前在千翔保全公
    司擔任保全人員而開戶使用，後來到先峰保全公司任職就使
    用國泰世華銀行之帳戶，最後1 次使用上開彰化銀行帳戶是
    在96年4 月16日，96年7 、8 月間伊從承鎂保全公司離職後
    ，因為要再回去千翔保全公司上班，先申請彰化銀行補發存
    摺、金融卡後，才到千翔保全公司詢問有無工作云云（本院
    簡上字卷第53至56頁），然被告於本院提出用以佐證被告確
    因尋找工作隨身攜帶存摺之「承鎂管理公司新進人員應繳之
    物品」、「承鎂公寓大廈管理維護有限公司（下稱承鎂公司
    ）約定書」及「聘僱契約書」中，其中聘僱契約書記載日期
    為「中華民國96年10月」（本院簡上字卷第26至28頁），顯
    見被告供稱伊於96年7 、8 月間自承鎂公司離職云云與事實
    不符。
  2.被告於本院供稱：伊之彰化銀行存摺、國泰世華銀行存摺、
    郵局存摺，不是一起遺失，是陸續遺失，時間分別在伊去銀
    行或郵局掛失的時間；伊3 本存摺都是放在一起，伊習慣1
    次都是帶3 本存摺及印鑑章，伊都放在機車置物箱裡面等語
    （本院卷第54至55頁），惟被告於偵查中供稱：伊1 次共丟
    掉3 本帳戶，伊有去辦遺失，有彰化銀行、郵局及另外1 家
    伊忘了等語（偵查卷第14頁），被告對於其遺失彰化銀行、
    國泰世華銀行、郵局帳戶之次數，究竟係先後遺失或一次遺
    失，陳述顯然前後不一；倘被告所述其3 本帳戶均是一起放
    在機車置物箱內，衡情竊賊在被告機車置物箱中搜尋財物時
    ，當會發現被告之上開3 銀行帳戶存摺、印章、金融卡，並
    一起取走，殊無逐一竊取之理，被告於本院所述其上開彰化
    銀行帳戶、國泰世華銀行帳戶、郵局帳戶之存摺、金融卡等
    是放在機車置物箱內陸續遺失云云，實難採信。被告之上開
    彰化銀行帳戶資料甫於96年9 月29日掛失申辦補發，已如前
    述，而被告供稱伊係放在機車不見云云（本院簡上字卷第55
    頁），衡情一般人經歷將存摺、金融卡放置在機車置物箱中
    遭竊、申辦掛失補發之程序後，當會警覺更換放置處所以避
    免再度遭竊，被告既自陳曾擔任保全人員（本院簡上字卷第
    53頁），其警覺性當不會低於常人，則被告所述其將96年9
    月29日申辦補發之上開彰化銀行帳戶存摺、金融卡再放置在
    機車置物箱中云云（本卷簡上字卷第56頁），顯有違常情。
    又被告供稱：伊遺失存摺之時間在伊去銀行掛失之時間等語
    （本院簡上字卷第54頁），而被告辦理國泰世華銀行帳戶（
    帳號：0000 00000000） 掛失印鑑、存摺及金融卡之時間為
    96年10月19日，有國泰世華商業銀行97年2 月12日（97）國
    世南高雄字第0610009700014 號函1 紙在卷為憑（偵查卷第
    27頁），堪認被告遺失國泰世華銀行帳戶存摺之時間為96年
    10月19日，係在被告上開彰化銀行存摺、金融卡申領補發之
    後，被害人遭詐騙集團成員詐欺之前，佐以被告之上開彰化
    銀行帳戶於96年10月19日已有以存摺現金存款300 元、現金
    提款200 元之交易紀錄，有交易明細查詢結果單1 紙在卷為
    憑（警卷第19頁），而被告供述其最後1 次使用上開彰化銀
    行帳戶之時間為96年4 月16日（警卷第3 頁、本院簡上字卷
    第54頁），顯見被告之上開彰化銀行帳戶補發之存摺、印章
    及金融卡於96年10月19日以前已在詐欺集團成員手中，而被
    告於96年10月19日發現其國泰世華銀行帳戶存摺、金融卡遺
    失時，竟未發現其所述放在一起之上開彰化銀行補發之存摺
    、金融卡有遺失之情形，顯與常理有悖，參以該彰化銀行帳
    戶已於同日有以存摺存、提現金之交易紀錄，足認上開彰化
    銀行帳戶存摺、金融卡並非遺失，被告所辯其開彰化銀行補
    發之存摺、金融卡係放在機車置物箱中遺失云云，實難採信
    。
  (五)按刑法上之故意，可分為直接故意與不確定故意，所謂「不
    確定故意」，係指行為人對於構成犯罪之事實，預見其發生
    而其發生並不違背其本意者，刑法第13條第2 項定有明文。
    又按幫助犯之成立以行為人主觀上認識被幫助者正欲從事犯
    罪或係正在從事犯罪，即具有幫助故意，並不以行為人確知
    被幫助者係犯何罪名為必要。而金融機構存簿及金融卡僅係
    供人作為存款、提款、匯款或轉帳之工具，本身並無經濟或
    交易之價值，且一般人在正常情況下，均得自行申辦金融帳
    戶領得存簿、金融卡使用，並無特定身分之限制，如無特殊
    理由，實無借用他人使用之理；而金融帳戶之存簿、金融卡
    亦事關個人財產權益之保障，其專有性甚高，除非本人或與
    本人有親密關係者，難認有何理由可自由流通使用，是一般
    人均有妥為保管及防止他人任意使用之認識，縱特殊情況偶
    須交付他人使用，亦必深入瞭解用途及合理性，始予提供，
    且該等專有物品如落入不明人士手中，而未加以闡明正常用
    途，極易被利用為與財產有關之犯罪工具，此為吾人依一般
    生活認知所易於體察之常識，而有犯罪意圖者，非有正當理
    由，竟徵求他人提供帳戶，客觀上可預見其目的，係供為某
    筆資金之存入後再行領出之用，且該筆資金之存入及提領過
    程，係有意隱瞞其行為人真實身分曝光之用意，一般人本於
    一般認知能力均易於瞭解，且邇來利用不實名目詐取金錢之
    犯罪類型層出不窮，該等犯罪多數均係利用人頭帳戶作為出
    入帳戶，並經媒體廣為披載，被告為73年1 月13日出生之人
    ，有其年籍資料在卷，且自陳曾擔任保全人員，對於前揭事
    項，自難諉為不知，其任意將帳戶存簿、金融卡及密碼交付
    予他人使用，顯已預見其所交付之上開存簿、金融卡、密碼
    ，可能遭詐欺集團用以作為詐欺取財之不法目的使用，且上
    開帳戶實際上被利用為詐欺使用結果之發生，亦不違背其本
    意，有幫助該詐欺集團詐欺取財之不確定故意，亦堪認定。
  (六)綜上所述，被告上開辯詞均不足採，本案事證明確，被告幫
    助詐欺取財犯行堪以認定，應予依法論科。
二、按刑法上之幫助犯，係對於犯罪與正犯有共同之認識，而以
    幫助之意思，對於正犯資以助力，而未參與實施犯罪之行為
    者而言（最高法院75年度台上字第1509號、84年度台上字第
    5998號、88年度台上字第1270號判決意旨參照），故未參與
    實施犯罪構成要件之行為，且係出於幫助之意思提供助力，
    即屬幫助犯。本案被告將前揭彰化銀行帳戶存摺、提款卡、
    印鑑等，交付予不詳姓名年籍之詐欺集團成員，雖因而使該
    詐欺集團成員得基於詐欺取財之犯意，向被害人施以詐術，
    致被害人陷於錯誤，而匯款至被告前開郵局帳戶內，遂行其
    詐欺取財之犯行，然被告單純提供帳戶供人使用之行為，並
    不等同於向被害人施以欺罔之詐術行為，且亦無證據證明被
    告有參與詐欺取財犯行之構成要件行為，則被告提供帳戶之
    存摺、金融卡及密碼供人使用之行為，對於前開詐騙集團遂
    行詐欺取財犯行，資以助力，揆諸上開判決意旨，自應論以
    幫助犯。
三、原審認被告罪證明確，因而適用刑法第30條、第339 條第1
    項、第41條第1 項前段、刑法施行法第1 條之1 等規定，並
    審酌被告明知詐騙行為猖獗，仍提供所有帳戶予不法份子使
    用，除使被害人甲○○受有新臺幣65萬元之損害，並造成國
    家查緝犯罪之困難，嚴重破壞社會治安及金融秩序，所為實
    不足取等一切情狀，量處有期徒刑3 月，如易科罰金，以新
    臺幣1000元折算1 日。經核其認事用法，均無不合，量刑亦
    屬允當，被告上訴意旨否認犯罪，指摘原判決不當，為無理
    由，應予駁回。
據上論斷，應依刑事訴訟法第455 條之1 第1 項、第3 項、第36
8 條，判決如主文。
本案經檢察官李佳韻到庭執行職務。
中    華    民    國    97    年    9     月    5     日
                 刑事第八庭  審判長法  官  李璧君
                                   法  官  曾仁勇
                                   法  官  曾鈴
以上正本證明與原本無異。
不得上訴。
中    華    民    國    97    年    9     月    8     日
                                   書記官  曾秀鳳
附錄本判決論罪之法條：
中華民國刑法第339 條（普通詐欺罪）
意圖為自己或第三人不法之所有，以詐術使人將本人或第三人之
物交付者，處5 年以下有期徒刑、拘役或科或併科1 千元以下罰
金。
以前項方法得財產上不法之利益或使第三人得之者，亦同。
前二項之未遂犯罰之。


司法院資訊處製作；財團法人民間司法改革基金會備份。
